【裁判字號】    89,訴,1878
【裁判日期】    920516
【裁判案由】    給付工程款
【裁判全文】
臺灣臺北地方法院民事判決  八十九年度訴字第一八七八號
    原      告  擎騰工程有限公司
?
    法定代理人  甲○○
    訴訟代理人  丁○○
                周志吉律師
    被      告  一忠建設股份有限公司  設台北市○○○路○段一三○巷九號十四
                              .
    法定代理人  乙○○      住.
    訴訟代理人  丙○○      住台北市○○區○○街五六號
                江東原律師
                林晉宏律師
                趙文銘律師
右當事人間給付工程款事件，本院判決如左：
    主    文
被告應給付原告新台幣壹拾陸萬零捌佰肆拾捌元及自民國八十九年六月三十日起至清
償日止，按年息百分之五計算之利息。
原告其餘之訴駁回。
訴訟費用由被告負擔百分之七，餘由原告負擔。
本判決第一項於原告以新臺幣伍萬參仟陸佰壹拾陸元為被告供擔保後，得假執行。但
被告如於假執行程序實施前，以新臺幣壹拾陸萬零捌佰肆拾捌元為原告預供擔保，得
免為假執行。
原告其餘假執行之聲請駁回。
    事    實
甲、原告方面：
壹、聲明：
一、被告應給付原告新台幣（以下）二百三十八萬二千七百三十五元及自起訴狀繕本
    送達翌日起至清償日止，按年息百分之五計算之利息。
二、原告願供擔保，請准予宣告假執行。
貳、陳述：
一、原告前承攬被告所有工地別為板橋艾菲爾大樓新建工程Ａ、Ｂ區泥作工程及ＡＢ
    區第二次（即追加）泥作工程（詳合約書，現編為附件），惟上述大樓新建工程
    原告業已完工，且該系爭新建大樓被告並已悉數交屋予客戶完畢，依系爭合約書
    工程承攬明細表、付款辦法規定，被告應將百分之十工程保留款給付原告，縱認
    依合約規定該剩餘之保留款須於保固完成後始給付，然依付款辦法規定原告非不
    得於提出相對金額之保證票後，請求被告給付剩餘之保留款金額。況且細繹Ａ、
    Ｂ兩區之合約書並無記載保固期間，今原告依兩造系爭合約書及民法第五百零五
    條之規定等法律關係，向被告請求給付如訴之聲明所示之金額，並無不合。
二、Ａ區泥作工程部份（詳證一）：
（一）查本區泥作工程之計價付款共分二十五期，依第二十五期之估驗單（詳證一）
      所示總工程款估驗金額為四千三百一十四萬七千零六十八元，被告所扣１０％工
      程保留款計為四百三十一萬四千七百零七元（詳第二十五期估驗單3.保留款項
      目），扣除被告已退還予原告之保留款二百五十萬一千八百八十六元，被告尚
      有保留款餘額一百八十一萬二千八百二十一元未給付。
（二）據本工程系爭合約書第四條，工程總價，本工程結算時，按實做數量計算及第
      五條付款辦法一本工程付款依工程承攬明細之付款辦法、說明等規定，被告
      應給付原告本件工程百分之十保留款剩餘之款項，共計一百八十一萬二千八百
      二十一元，其理殊明。
三、Ｂ區泥作工程部份（詳證二）：
（一）查本區泥作工程之計價付款共分十七期計價，依第十七期之估驗單（詳證二）
      所示本區之總工程款估驗金額為一千二百零四萬六千五百六十七元，而被告已
      扣百分之十工程保留款計一百二十萬四千六百五十七元（詳第十七期估驗單3.
      保留款項目），扣除已退還予原告保留款六十四萬六千三百五十八元，被告尚
      應再給付予原告保留款餘額五十五萬八千二百九十九元。
（二）且依本區工程系爭合約書第四條工程總價及第五條付款辦法亦同Ａ區般記載有
      本工程結算時，按實做數量計算及一本工程付款依工程承攬明細之付款辦法、
      說明等文義，足證今原告主張請求被告給付本區保留款餘額五十五萬八千二百
      九十九元，非屬無據，灼然至明。
三、ＡＢ兩區第二次（即追加）泥作工程部份（詳證三）：
（一）蓋本件系爭工程共分為八期計價付款，依第八期之估驗單所示，本次工程有關
      估驗單第七、八頁因被告當時均未交付原告第一頁，遂僅得提出第二頁，本件
      工程之估驗總額一百一十一萬五千五百七十三元，被告已扣之百分之十保留款
      為一十一萬一千五百五十七元，扣除已退還九萬九千九百四十二元，被告尚須
      再給付原告剩餘保留款項一萬一千六百十五元。
（二）今依本件系爭工程合約書，工程承攬明細表詳附件合約書說明(二)付款辦法3.及
      工程估驗單（詳證三）付款摘要4.，均明文記載保留款於完工驗收後結清承前
      述，本件系爭新建大樓業已完工，被告並已全部交屋予客戶完畢，揆之前揭合
      約書等所載文義，原告請求被告給付本件工程剩餘保留款一萬一千六百十五元
      ，並無不合。
四、按原告對於自己主張之事實已盡證明之責後，被告對其主張，如抗辯其不實並提
    出反對之主張者，則被告對其反對之主張，亦應負證明之責。此為舉證責任分擔
    之原則，最高法院十八年上字第二八五五號判例可稽。查依被告所不爭執之工程
    合約書第四條明確記載，按實做數量計算，且原告訴訟代理人於6.7.庭訊時亦
    陳述，本工程係實做實算而非主張數量承攬，何以被告突變稱本件工程係數量承
    攬，實不足取。再者，被告徒言否認原告主張Ａ區共分期，Ｂ區共分期，Ａ
    Ｂ兩區，第二次工程共分８期計付，卻未敘明及舉證證明系爭工程究分有幾期計
    付，揆之前揭判例意旨，被告顯未盡舉證之責。
五、次查，被告另指摘系爭工程Ａ區、Ｂ區、ＡＢ區追加工程於外牆、內牆等部分尚
    有未與施作及減少之數量，原告業已先行溢領云云，惟細繹被告所提被證一至三
    工程估驗單等文件，均屬被告所作之文件，且並無原告人員簽認，詎被告竟誆言
    經雙方確認並進行減帳等語，顯屬卸責飾詞，並與事實不符。再者，倘需經最後
    確認數量，應非由被告一方片面所能擅斷，今被告為達卸責賴債目的，杜撰不實
    情節，亦未舉證證明所述事實，竟泛稱依約扣款，顯屬無據，惟本件系爭工程原
    告駐工地現場人員，非被告所言丁○○確與被告有作最後數量確認，並有簽名確
    認該文書現留存於被告處，原告並無副本，有關前述數量確認文書，原告謹爰依
    民事訴訟法第三百四十二條規定，聲請被告提出。
六、另本件系爭工程Ａ區、Ｂ區、ＡＢ區追加工程，被告業已先行分別退付之二百五
    十萬一千八百八十六元、六十四萬六千三百五十八元、九萬九千九百四十二元，
    與被告所提（被證六）統一發票品名欄所載泥作工程金額相符，再加上應稅金額
    162,409元總計三百四十一萬零五百九十五元，詎被告徒以與本件事實不符之二
    紙支票金額  (即1,323,395＋2,000,000)及其他與本件顯然無關之金額辯稱，顯
    有張冠李戴之嫌（另詳閱被證六）被告另陳稱之支票二張及代付款兩項上所示金
    額共計為三百四十一萬二千四百七十元與被證六統一發票上載總計之數額未符
    ，實不知被告上開之主張所敘究為何指
七、再者，依本件系爭工程合約書，原告係於每期按實做數量，估驗核算計價請款，
    倘該期之面積數量有於原告施作前，被告已有所謂客變面積者，原告則以被告所
    指示之客變面積施作，為實做實算估驗核算計價，倘被告所指示之客變施作面積
    部分係在原告業已施作完成後，原告則需打掉重新施工，屬二次施工之增加面積
    ，何來減帳扣款。今被告辯稱需扣除客戶變更面積部分，要屬無據。
八、另查有關ＡＢ區均遭被告無理由扣帳之樓梯踏步粉刷貼石英磚部分，於系爭工程
    合約書之工程承攬明細表第項次，樓梯踏步粉刷貼石英磚，其單價記載為三四
    ０元，ＡＢ區均同，詎被告竟於最後結算時，擅自將該項次單價扣減一二０元，
    全部數量改以單價二二０元計價，顯屬無據，惟細繹系爭工程合約書工程承攬明
    細表項次，亦僅記載工程項目，單位、數量、單價等，並未記載本項之施工方
    法，詎被告竟誆稱其施工步驟為：1.水泥砂漿拌和2.水泥粉刷打底3.貼石英磚暨
    嵌縫，係需依上述施工步驟被告方同意給付三百四十元，此有工程承攬明細可稽
    云云，實不知該施工步驟，係記載於何處，不無臨訟杜撰之嫌，而被告所執陳之
    理由，工法因素，惟該貼磚工程方式，原告於開始施作時即已援用，亦為被告工
    地現場監工所明知，被告亦以合約記載之單價三四０元估驗計價付款，今被告為
    達其賴債目的，突以貼磚工程工法因素，擅自扣減工程款，實違契約約定，亦悖
    誠信。
九、末查，被告於10.所提之答辯狀亦自承，原告參與系爭工程之泥作項目，均係
    依據現狀而施作，根本未曾詳觸施工圖等語，因此當原告接獲鑑定機關檢附之被
    告所提以供鑑定之施工圖時，詳鑑定報告（附件十），發覺與原告施作當時之現
    場情狀不一，而被告並未依第二次鑑定說明會之結論，提出客戶請求變更之簽認
    圖供原告確認，原告始發函予鑑定機關表示意見（詳證五），且原告於本件新建
    泥作工程施作完畢後，系爭工程艾菲爾Ａ區、Ｂ區，被告根本尚未取得使用執照
    。至於被告就系爭新建工程，即艾菲爾Ａ區、Ｂ區，於取得使用執照後，是否有
    依客戶之請求變更原建築圖再為施工，原告並不知悉，原告亦未參與施作。爰此
    本件系爭新建工程艾菲爾Ａ區、Ｂ區，被告用以向主管機關申請使用，執照依據
    之全部工程圖說，應是原告當初施作之現場圖樣，今為確認鑑定報告所爰依鑑定
    之圖樣，是否為當時原告施作之現場情狀，攸關鑑定報告之真實性及公信性，實
    有調閱俾供核對之必要（詳原告11.15.所提爭點整理狀）。
十、細繹有關鑑定機關，即台北市土木技師公會所做本件系爭工程板橋艾菲爾新建工
    程Ａ區、Ｂ區及ＡＢ區追加工程泥作工程鑑定報告，雖鑑定機關於事前曾邀集兩
    造召開會議，惟除就鑑定範圍，即工程項目，獲雙方同意外，詳鑑定報告附件三
    ３，其餘原告並未確認同意，例如鑑定報告所依據之施工圖樣，至鑑定報告所計
    算之數量，顯悖事實，並與實際不符，原告殊難認同，並予以否認，謹臚列如後
    ：
（一）有關鑑定報告依據之施工圖部分，詳鑑定報告附件十，前開鑑定報告所爰依之
      施工圖樣，鑑定機關前曾於91年４月３日發函並檢附該施工圖張予原告表示
      意見，詳證四，原告隨即於91年４月９日函覆鑑定機關（詳證五），並指摘諸
      多疑議，如該張建築圖所示之工程名稱，富華建設Ａ、Ｂ區，金鴻莊實業Ａ
      Ｂ區，與本件不符，被告並未依2.1.第二次鑑定說明會結論提出有關客戶變
      更之簽認圖，以核算鑑估爭議，詳鑑定報告附件四２，原告並再多次發函鑑定
      機關及被告，催促被告儘快備齊資料以便原告確認，至此原告因遲遲未再獲悉
      鑑定機關告知原告上開疑點及再提送圖樣供原告確認，原告於91年６月３日再
      發函鑑定機關，敘明倘被告仍無法提出應備資料，請鑑定機關逕依原建築圖鑑
      估爭議（詳證六），遽於原告接奉  鈞院檢送之本件鑑定報告時，始知悉鑑定
      機關於未再通知原告之情況下，竟以原告前開函文所指摘容有疑竇之施工圖鑑
      估，而非原告上開證六函文之請求，以原建築圖鑑估爭議且鑑定報告亦未就原
      告之證六函文所舉之疑義及要求補正簽認圖乙事敘明理由，鑑定報告殊有偏頗
      之嫌，另鑑定報告所爰依之施工圖樣，僅有平面及剖面兩種，並不完整，實難
      確實鑑估，全部爭議之工程項目，就此原告始才要求鑑定機關以原建築圖鑑估
      爭議，今被告未依兩次的鑑定說明會之會議結論提出資料，詳鑑定報告附件三
      四，亦未就原告證五函文前述之疑義說明及補正，惟鑑定機關，亦並未依鑑定
      說明會之結論確實要求被告提出資料，也未再就原告上開證五函文之指摘，復
      函原告說明，遽逕以原告已指摘實有疑竇之施工圖鑑估，為此，鑑定報告之結
      果原告實難信服。
（二）有關鑑定報告計算書部分，詳鑑定報告附件九細繹鑑定報告附件九之二計算書
      例如第６頁區別２Ａ１０區至２Ａ１７區之計算式內並未詳列其計算內容係如
      何算出該數量，其他如第８頁之３Ａ１１區至３Ａ１７區及第８頁項目Ａ區參
      至十二層樓牆面粉光數量小計Ａ區參至十二樓層樓及梯間牆面粉光數量合計亦
      同，記載顯不明確，是否有錯誤，無從察知。
十一、查詳閱被告所提證物（被證一）Ａ區第期估驗單，估驗說明欄6.記載地坪貼
      ×客戶變更原請款數量追減八五五．二六㎡經工地送交業主確認追減一二
      六八．六三㎡，故本期追減四一三．三七㎡等語，遽該估驗單後列之明細表，
      竟扣在第項次地坪貼×止滑石英磚欄上，詳被證一第期估驗單結算明
      細第20-1、20-2項次，明顯錯誤，且該被證一第期估驗單結算明細文件，被
      告並提出供為鑑定資料（詳鑑定報告附件七），可預見鑑定結果必定與事實不
      符。
十二、不寧唯是，兩造就爭議部分，如爭議項目供鑑定之圖樣等是否已無異議，達成
      一致，被告是否確實依兩次之鑑定說明會之結論提出文件，供原告檢視確認，
      今鑑定機關就上諸疑竇並未確實協調兩造達成協議，亦不顧原告之質疑而鑑定
      報告竟逕自以原告先前已指摘有疑義之施工圖為依據進行鑑定而就原告所請求
      依原建築圖鑑估爭議乙節，未復函表示意見，程序顯有疏違及偏頗被告之情事
      ，鑑定結果原告實無法贊同，再被告就原告所述之施工圖疑義並未說明及補正
      有關客戶變更之簽認圖，以供原告確認，足證被告徒以有利於己之資料提供鑑
      定，以便誤導鑑定結果，其理至明。
十三、緣細繹鈞院調閱之本件系爭工程使用執照之工程圖樣，發現有關前述調閱之Ｂ
      區部分，工程圖樣所示之使用執照板使字第四九一號與被告所提證物（被證
      八）所示之使用執照不符，板使字第二四二號並非本件系爭工程艾菲爾Ｂ區
      之工程圖樣，爰此，後述原告僅係就有關Ａ區部分之工程圖樣比對表示意見，
      核先敘明。
十四、查經與被告所提供鑑定之圖樣（詳鑑定報告附件十）核對發現即序號２圖號
      A2-2內容，Ａ區變更後貳層平面圖及序號３圖號A2-3內容，Ａ區變更後參至拾
      貳層平面圖，分別與調閱之使用執照工程圖樣，圖號為A2-2及A2-3之工程圖樣
      內容相同，陽台尚未外推，即陽台與客廳或臥室間之隔牆未打除，但序號７、
      ８即鑑定報告附件十，兩份圖樣、圖號，亦同為A2-2及A2-3與前述序號２、３
      二紙工程圖樣內容大致相同，不同處為序號７與８之兩份圖樣，有關陽台與客
      廳或臥室間之隔牆部分業已拆除，即陽台已外推而不存在，且該圖樣內容亦記
      載陽台外推等語，因此序號２、３及序號７、８之兩組圖樣，由於對陽台與客
      廳或臥室間之隔牆，是否打除外推之記載不一，而該部分亦將影響鑑定項目中
      1.外牆１、３打底貼仿還原磚、8.內牆１、３水泥粉光及9.原合約外牆抹黑縫
      追加單價之面積數量鑑定結果，詳鑑定報告第一冊本文第４、５頁。至於Ｂ區
      部分（詳鑑定報告附件十）亦同。即序號為１０、、、圖號分別為A2-2、
      A2-3、A2-4、A2-5等４張圖樣內容與序號分別為、、、之４紙圖樣之
      內容記載亦大致相同，即圖號同為A2-2、A2-3、A2-4、A2-5，所不同處亦均是
      就陽台與客廳或臥室間之隔牆，是否打除外推之記載不同，即序號分別為、
      、、之４紙圖樣內容皆記載陽台外推等語，其結論與Ａ區同，對所鑑定
      項目中之1.外牆１、３，打底貼仿還原磚及8.內牆１、３水泥粉光等之面積數
      量鑑定結果有影響（詳鑑定報告第一冊本文第４頁）。
十五、承前述及參酌卷內相關筆錄記載，系爭鑑定報告亦存有諸多爭議及疑點，謹臚
      列如下：
（一）鑑定報告所依憑之圖樣，鑑定報告附件，經核對結果，實有甚多圖號相同卻
      記載不一致或重複之情事，且依不同之圖樣鑑估核算，必會得出不同數量結論
      ，如前述序號２、３及序號７、８之兩組圖樣等，不知本件鑑定報告之結果，
      鑑定機關究依何種工程圖樣為基礎於以鑑估，並未見本次鑑定報告說明，
（二）證人林春有，即本件鑑定報告之鑑定技師，於鈞院12.20.庭訊時證稱：「我們
      到現場會勘，我們認為一忠提供的圖與現場一樣」，不知證人所言與系爭新建
      工程現場一致之圖樣，究指Ａ區部分序號２、３及序號７、８中之兩組圖樣那
      幾張，而Ｂ區部分序號為１０、、、與序號分別為、、、之八紙
      圖樣，究係那幾張與現場一致，也未見鑑定報告說明，若比對鑑定報告附件五
      ，鑑定標的物外觀照片Ａ區部分，如照片A7至A14等八張，可明顯看出系爭建
      物原本應屬陽台部分，均已打除外推為窗戶，外觀Ｂ區部分亦同，如照片B1、
      B4、B5、B6，顯見證人所稱，一忠提供的圖與現場一樣乙詞，於Ａ區部分應係
      指序號７、８兩張圖樣，Ｂ區部分應係指序號分別為、、、之四紙工
      程圖樣。
（三）再證人林春有於前述庭訊另證述：「（問：本次鑑定的數量需要哪些圖？怎麼
      算出來？答：平面圖、斷面圖、剖面圖、竣工圖算出來的。」，惟細繹鑑定報
      告附件十所示圖樣內容僅有平面圖及剖面圖，尚缺斷面圖及竣工圖兩種，足見
      鑑定報告結論顯有偏頗被告之嫌。
（四）另鑑定報告附件十所示序號２，圖號A2-2內容，Ａ區變更後貳層平面圖及序號
      ３圖號A2-3內容，Ａ區變更後參至拾貳層平面圖，依其文義觀之應均屬變更後
      之圖樣，至於係於何時變更，那些部分變更有無含陽台部分，而Ａ區部分序號
      ２、３及序號７、８中之兩組圖樣及Ｂ區部分序號為１０、、、與序號分
      別為、、、共八紙工程圖樣，又分別為何亦未見被告舉證說明。
十六、本件鑑定報告因所依據供以鑑估之圖樣若有不同，將影響所鑑定核估項目之數
      量，如ＡＢ區部分就1.外牆１、３打底貼仿還原磚，8.內牆１、３水泥粉光及
      Ａ區追加工程、9.原合約外牆抹黑縫追加單價等之面積數量估算，進而影響本
      次鑑定報告之結果，如前所述，而鑑定報告對此之說明，竟付之闕如，原告實
      難接受，惟原告於本件系爭新建工程，並未施作有關陽台打除外推部分，今被
      告片面以非原告施作之陽台打除外推後之ＡＢ區，1.外牆１、３打底貼仿還原
      磚、8.內牆１、３水泥粉光及Ａ區追加工程9.原合約外牆抹黑縫追加單價等面
      積，逕予扣款，張冠李戴，意圖賴債，顯無理由，遽被告訴訟代理人丙○○於
        鈞院12.20.庭訊時竟再誆稱，陽台外推部分，我們當時沒貼，就請領使用執
      照云云，亦未舉證證明，並與事實不符，實屬臨訟杜撰卸飾之詞。
十七、至於有關ＡＢ區17.樓梯踏步粉刷貼石英磚部分，於系爭工程合約書之工程承攬
      明細表第項次樓梯踏步粉刷貼石英磚，其單價業已載明為三四０元，ＡＢ區
      均同，而系爭工程合約書之工程承攬明細表第付款辦法，ｃ貼磚工程其計價
      方式區分為硬底，打底完成，估驗％，貼磚完成，估驗％，抹縫完成，估
      驗％，軟底、貼磚完成，估驗％，抹縫完成，估驗％。惟系爭新建工程
      Ａ區部分就本項次之施工，原告係自第期開始施工估驗計價至第期止，完
      成全部數量二三六七㎡，Ｂ區部分原告於第期即完成全部數量二九七㎡，並
      估驗計價完畢，被告均以打底完成估驗％一七０貼磁磚完成，估驗％一０
      二，抹縫完成，估驗％六八，共計三四０元之硬底方式估驗計價付款，ＡＢ
      區均同，有工程估驗單可稽（證七），今被告突以施工方式，擅自扣款，亦未
      舉證證明以實其說，顯無理由。
十八、綜上所述，被告為達賴債之目的，提供與實際情狀不符之圖說供鑑定，而鑑定
      機關亦未就原告所提出之疑義，再進行協調或說明原因，不理會原告之意見，
      逕以原告質疑之圖樣進行鑑定，該鑑定結果，顯悖事實，亦不公正，不足採信
      。
參、證據：提出下列證據及工程合約書、存證信函為證。並聲請訊問證人即鑑定技師
    黃振上、林春有。
    證一：付款明細表、工程估驗單影本。
    證二：付款明細表、工程估驗單影本。
    證三：付款明細表、工程估驗單影本。
    證四：九十一年四月三日函文影本。
    證五：九十一年四月九日函文影本。
    證六：九十一年六月三日函文影本。
    證七：Ａ、Ｂ區工程估驗單影本。
乙、被告方面：
壹、聲明：
一、駁回原告之訴。
二、如受不利之判決，願供擔保免為假執行。
貳、陳述：
一、依系爭合約第四條約定可知，本件工程之計價係採按實作數量計算工程總價，且
    工程結算時如發現有未施作之工程或變更設計工程項目或數量有減少時，被告依
    約有權就保留款予以扣除，此亦為原告所不爭執。
二、被告否認原告所主張之數量及其計價，台北市土木技師公會所為鑑定報告，應尊
    重鑑定結果，茲就原告爭執鑑定報告所計算之數量一節，說明其爭執不足採之理
    由：
（一）鑑定所依據之施圖樣與本件工程符一節：
    １、原告參與系爭工程之泥作項目，根本未曾觸施工圖。
    ２、鑑定單位所依據之施工圖，確係原告轉呈建築師事務所提供之施工圖，並經
        鑑定單位現場勘驗。
    ３、原告爭執施工圖上之工程名稱（富華建設Ａ、Ｂ區與金鴻莊實業Ａ、Ｂ區）
        ，乃因辦理起造人變更，部分工程圖有變更設計之故。
（二）就原告爭執提出有關客變之簽認圖及鑑定單位未依據原建築圖一節，說明之：
    １、被告確實依第二次鑑定說明會之結論提出所要求提出之客變資料予鑑定單位
        ，否則，鑑定單位如何鑑定。
    ２、原建築圖並無法顯示實際施作之現況，可見並無依原建築圖而為鑑定之必要
        ，且逕依原建築圖為鑑定，更係失之偏頗。
    ３、所稱平面及剖面兩種圖面，係被告補充提出，此部分係陽台外推程式內之實
        際施作部分示意圖部分。至於全部之圖面，被告業已於第一次鑑定說明會時
        提供予鑑定單位，此亦為原告所知悉。
    ４、被告均依會議結論提出資料與鑑定單位，僅原告未向鑑定單位閱覽而已。
三、就樓梯步打底貼石英磚扣款問題一節，被告爭執之理由如下：
（一）鑑定單位就樓梯步打底貼石英磚扣款問題一節，所為之評析，並非本件鑑定之
      範圍，係原告有無依約履行之問題，實與鑑定無涉。
（二）鑑定單位所依據之事實，乃推測之詞，而與事實不符，被告扣除該工作項目單
      價一百二十元之部分，係因契約約定樓梯步打底貼石英磚，其施工步驟為：１
      水泥砂拌和２水泥粉刷打底３貼石英磚暨嵌縫，係需依上述施工步驟被告方同
      意給付三百四十元，此有工程承攬明細可稽，嗣被告估驗時，發現原告並未依
      約打底，是按照打底在該工程所佔之比例予以扣款一百二十元，此業經被告記
      載於估驗單上，並於鑑定說明會陳明在案。
（三）原告對該項工程並未施作打底，被告在該工程所佔比例予以扣款一百二十元，
      並無不當。
（四）施工方式不同，導致單價上之差異，此觀兩造簽工程合約之承攬明細表之十六
      項和第十七項之比較即知，蓋，第十六項為軟底，即未施作水泥粉刷之打底，
      其單價為一百七十元，而第十七項之單價卻高達三百四十元，原告若未按工程
      程合約中所約定之施工方式施工，衡諸前揭本件工程合約書第四條之約定意旨
      ，原告請求以單價三百四十元計算，並無理由。
（五）工程承攬明細表之備註第三七款付款辦法之約定，其中「Ｃ貼磚工程（室內及
      地坪）」針對硬底之付款辦法可知，打底完成時估驗百分之五十，其餘工程部
      分另佔百分之五十，可知扣除未施作之打底工程，原告僅得請求給付原約定價
      額之百分之五十即一百七十元，超過此部分之請求，被告依約有權就保留款予
      以扣除，本件被告僅扣一百二十元，已屬優渥。
參、證據：提出下列證據及建築執照為證。並聲請請求台北市土木技師公會就本件系
    爭工程中兩造所生工程數量上的爭議為數量計算鑑定、函台北縣政府工務局建管
    處檢送使用執照之全部工程圖樣、系爭工程（Ａ、Ｂ區）核發使用執照之施工完
    成照片。
    被證一至三：工程估驗單等結算明細文件。
    被證四：支票二紙。
    被證五：支票簽收簿。
    被證六：統一發票。
    被證七：工資表等代付款文件。
    被證八：備忘錄。
    理    由
一、原告起訴主張其前承攬被告所有工地別為板橋艾菲爾大樓新建工程Ａ、Ｂ區泥作
    工程及ＡＢ區第二次（即追加）泥作工程，惟上述大樓新建工程原告業已完工，
    且該系爭新建大樓被告並已悉數交屋予客戶完畢，依系爭合約書工程承攬明細表
    、付款辦法規定，被告應將百分之十工程保留款給付原告，縱認依合約規定該剩
    餘之保留款須於保固完成後始給付，然依付款辦法規定原告非不得於提出相對金
    額之保證票後，請求被告給付剩餘之保留款金額。況且細繹Ａ、Ｂ兩區之合約書
    並無記載保固期間，今原告依兩造系爭合約書及民法第五百零五條之規定等法律
    關係，向被告請求給付如訴之聲明所示之金額等語。
二、被告則以原告參與系爭工程之泥作項目，根本未曾觸施工圖。鑑定單位所依據之
    施工圖，確係原告轉呈建築師事務所提供之施工圖，並經鑑定單位現場勘驗。原
    告爭執施工圖上之工程名稱（富華建設Ａ、Ｂ區與金鴻莊實業Ａ、Ｂ區），乃因
    辦理起造人變更，部分工程圖有變更設計之故。被告確實依第二次鑑定說明會之
    結論提出所要求提出之客變資料予鑑定單位，否則，鑑定單位如何鑑定。原建築
    圖並無法顯示實際施作之現況，可見並無依原建築圖而為鑑定之必要，且逕依原
    建築圖為鑑定，更係失之偏頗。所稱平面及剖面兩種圖面，係被告補充提出，此
    部分係陽台外推程式內之實際施作部分示意圖部分。至於全部之圖面，被告業已
    於第一次鑑定說明會時提供予鑑定單位，此亦為原告所知悉。鑑定單位就樓梯步
    打底貼石英磚扣款問題一節，所為之評析，並非本件鑑定之範圍，係原告有無依
    約履行之問題，實與鑑定無涉。鑑定單位所依據之事實，乃推測之詞，而與事實
    不符，被告扣除該工作項目單價一百二十元之部分，係因契約約定樓梯步打底貼
    石英磚，其施工步驟為：１水泥砂拌和２水泥粉刷打底３貼石英磚暨嵌縫，係需
    依上述施工步驟被告方同意給付三百四十元，此有工程承攬明細可稽，嗣被告估
    驗時，發現原告並未依約打底，是按照打底在該工程所佔之比例予以扣款一百二
    十元，此業經被告記載於估驗單上，並於鑑定說明會陳明在案。施工方式不同，
    導致單價上之差異，此觀兩造簽工程合約之承攬明細表之十六項和第十七項之比
    較即知，蓋，第十六項為軟底，即未施作水泥粉刷之打底，其單價為一百七十元
    ，而第十七項之單價卻高達三百四十元，原告若未按工程程合約中所約定之施工
    方式施工，衡諸前揭本件工程合約書第四條之約定意旨，原告請求以單價三百四
    十元計算，並無理由。工程承攬明細表之備註第三七款付款辦法之約定，其中「
    Ｃ貼磚工程（室內及地坪）」針對硬底之付款辦法可知，打底完成時估驗百分之
    五十，其餘工程部分另佔百分之五十，可知扣除未施作之打底工程，原告僅得請
    求給付原約定價額之百分之五十即一百七十元，超過此部分之請求，被告依約有
    權就保留款予以扣除，本件被告僅扣一百二十元，已屬優渥等語置辯。
三、查原告主張其前承攬被告所有工地別為板橋艾菲爾大樓新建工程Ａ、Ｂ區泥作工
    程及ＡＢ區第二次（即追加）泥作工程，惟上述大樓新建工程原告業已完工等情
    ，業據其提出工程合約書影本為證，並被告所不爭執，應認為真實。又查原告主
    張依合約規定，被告應將剩餘之保留款給付原告等情，則為被告所否認，並為上
    開之辯詞，是以本件爭執點在於依實際施作數量核算本件工程保留款後，尚剩餘
    多少應給付予原告？
四、經查依上開工程合約書第四條記載：「本工程結算時，按實做數量計算，如因變
    更設計致工程項目或數量有增減時，就變更部分辦理加減帳結帳」，故本件工程
    款之計算，應為實做實算為基準，且工程數量如有增減時，並就增減部分作加減
    結帳，先予敘明。又查依被告聲請就系爭工程中兩造所生工程數量之爭議，請求
    台北市土木技師公會為「數量計算鑑定」結果：板橋艾菲爾大樓Ａ區估驗應增減
    金額為增七十四萬七千六百四十一元，板橋艾菲爾大樓Ｂ區估驗應增減金額為減
    四十一萬九千二百十八元，板橋艾菲爾大樓Ａ區估追加工程估驗應增減金額為減
    七千七百三十五元，故共應增減估驗金額為三十二萬零六百八十八元（000000
    -000000-0000=320688）。被告除對合約第十七項之樓梯踏步打底貼石英磚之計
    價爭執外，其餘計價內容均不爭執，原告則否認上開鑑定報告計價內容。
五、查原告主張鑑定之初所提供之二十一張建築圖名稱有有富華建設與金鴻莊Ａ、Ｂ
    區，與本件不符部分，被告則辯稱此為工程建造前及施工中，因辦理起造人變更
    ，部分工程圖有變更設計之故等語，並提出建築執照為證，應認原告此部分主張
    不可採。又查原告主張被告未依第二次鑑定說明會之結論，提出客戶請求變更之
    簽認圖供原告原告確認云云，惟證人即鑑定報告之鑑定技師林春有於本院證稱，
    第一次提出時，我們有發文請他們確認，但是他們回文說這個圖沒有簽名，但是
    我想是一忠業主提供的圖，我們開二次鑑定會請他們提供作確認。我們當時九十
    一年一月四日第一次開會是請一忠與原告公司，後來再開第二次會議。原告公司
    有去開第二次會議。第二次我們有問一忠圖是否不夠，他們有增補，但是沒有請
    原告確認，我們認為是一忠業主自己提的，應該沒有錯。因為一般就是由業主提
    供圖，經對方提出意見修正以後再施工，所以這些圖應該是最後的結果，客戶變
    更表請求變更簽認已經融入竣工圖，我們是問被告，所以我們也有將零散的變更
    表計算進去等語，可見被告所辯確有將客變之資料交予鑑定單位等語，應為可採
    ，原告此部分主張亦不可採。
六、續查原告主張本件鑑定只有平面、剖面圖而已，竣工圖陽台都沒有外推，現場都
    是外推云云，然查證人即鑑定報告之鑑定技師林春有、黃振上於本院證稱：（原
    告訴訟代理人問：依據的圖與現場是否一樣？）現場我們有看外觀，應該是沒有
    問題。我們到現場會勘，我們認為一忠提供的圖與現場一樣。（原告訴訟代理人
    問：本次鑑定的數量，需要哪些圖？怎麼算出來？）平面圖、斷面圖、剖面圖、
    竣工圖算出來的。在第一次鑑定說明會上有說明需要哪些圖等語。可見被告所辯
    平面、剖面圖係嗣後補充提出等語，應為可採，原告空言為上開之主張，自不足
    採。
七、再查系爭大樓Ａ、Ｂ樓梯踏步粉刷貼石英磚部分，依系爭合約後所附之工程承攬
    明細表第三七付款辦法Ｃ貼磚工程分有硬底：打底完成，估驗５０％，貼磚完成
    ，估驗３０％，抹縫完成，估驗２０％；軟底：貼磚完成，估驗６０％，抹縫完
    成，估驗４０％，可見貼磚工程有分硬底及軟底二種施工法，再依工程承攬明細
    表第十五項係軟底施工，其單價為一百七十元，第十七項樓梯踏步打底貼石英磚
    之單價為三百四十元，而被告提出之原告所為之八十九年二月二十五日備忘錄記
    載，就樓梯貼地磚原應為硬底施工，嗣以軟底施工方式為之等字眼，可知有關樓
    梯踏步粉刷貼石英磚部分，係以軟底之施工方式為之，故較硬底施工少了打底之
    步驟，其單價應為一百七十元，原應從三百四十元，扣減一百七十元，惟被告僅
    扣減一百二十元，自應已屬合理，原告辯稱此僅為施工方法不同而已，仍應以合
    約約定之三百四十元計價云云，即不可採。至鑑定報告認扣減一百二十元，係被
    告監工者認為依硬底工法施工，惟品質或有不如要求等情，則容有誤會，故鑑定
    報告建議該工作項扣款金額減半計算，即減為六十元／㎡，尚有未合，從而上開
    鑑定報告Ａ、Ｂ區第十七項樓梯踏步打底貼石英磚分別增為十四萬二千零二十元
    、一萬七千八百二十元，應從增減總金額中扣除，故被告應給付原告金額為十六
    萬零八百四十八元（000000-000000-00000=160848）。
八、綜上所述，原告依約及民法第五百零五條規定，請求被告給付十六萬零八百四十
    八元，及自訴狀繕本送達翌日即八十九年六月三十日起至清償日止之法定遲延利
    息之範圍內，為有理由，應予准許，逾此部分，則無理由，應予駁回。
九、兩造陳明願供擔保，聲請宣告假執行或免為假執行，經核原告勝訴部分，合於法
    律規定，爰分別酌定相當之擔保金額宣告之；原告其餘假執行之聲請，因訴之駁
    回而失所依據，不予准許。
十、因本案事證已臻明確，兩造其餘主張陳述及所提之證據，均毋庸再予審酌，附此
    敘明。
十一、結論：原告之訴為一部有理由，一部無理由，依民事訴訟法第七十九條但書、
      第三百九十條第二項、第三百九十二條，判決如主文。
中      華      民      國    九十二    年      五      月     十六     日
                                            民事第二庭法      官  黃雯惠
右為正本係照原本作成
如對本判決上訴，須於判決送達後廿日內向本院提出上訴狀
中      華      民      國    九十二    年      五      月     十九     日
                                                      法院書記官  林玗倩


司法院資訊處製作；財團法人民間司法改革基金會備份。
